【裁判字號】    90,婚,275
【裁判日期】    900718
【裁判案由】    確認婚姻無效
【裁判全文】
臺灣屏東地方法院民事判決  九十年度婚字第二七五號
    原      告  甲○○
    被      告  乙○○
右當事人間請求確認婚姻無效事件，本院判決如左：
    主      文
確認兩造於民國八十七年十二月二十日向戶政機關所為結婚登記之婚姻無效。
訴訟費用由被告負擔。
    事      實
甲、原告方面：
一、聲明：求為判決如主文第一項所示。
二、陳述：
    緣被告與原告原為夫妻，因為個性不合，有法定離婚要件，經原告於民國八十六
    年間向鈞院提起離婚之訴訟，經鈞院判決准予離婚，並於八十六年六月二十三日
    辦妥離婚之戶籍登記。但被告以探視小孩為藉口，時常糾纏原告，並發誓要改過
    自新，再三要求破鏡重圓，原告經不起其要求，同意被告前來同居。詎料被告自
    行託鄰居之人，取其印章，於八十七年十二月二十日自行制作結婚證書，又自行
    到戶政事務所辦理結婚之戶籍登記，有戶籍謄本可按。良以結婚應有公開儀式及
    二人以上之證人；又結婚不具備民法第九百八十二條第一項之方式者無效，民法
    第九百八十二條及第九百八十八條第一款載有明文。茲因兩造間既未有合於法定
    方式之結婚，自不發生實際之夫妻關係，斷不能因戶籍上記載為夫妻，遽認被告
    已取得為原告丈夫之身分，有最高法院三十二年永上字第三五號判例可資參照。
    又被告對原告有暴力之行為，業經鈞院核發暫時保護令，有診斷證明書可稽。為
    此請求判決確認兩造於民國八十七年十二月二十日向戶政機關所為結婚登記之婚
    姻無效。
三、證據：提出戶籍登記謄本、診斷證明書、臺灣屏東地方法院九十年度暫家護字第
    九五號民事暫時保護令各一件為證，並聲請訊問證人沈榮茹。
乙、被告方面：
一、聲明：求為判決駁回原告之訴。
二、陳述：
    兩造於八十七年十二月間辦理結婚登記，是經原告同意，而與被告一起去戶政事
    務所辦理。兩造要去辦理結婚登記前，有八、九人在被告母親家喝茶、聊天，被
    告母親家中平日就時常有人在泡茶，當時被告有向他們說要與原告去辦理結婚登
    記，大家有向被告道喜，然後兩人才一起去戶政事務所。
三、證據：提出結婚證書一件為證。
    理      由
一、本件原告主張其與被告原為夫妻，於八十六年間經原告以兩造間有法定離婚事由
    存在，而向本院提起離婚之訴，並經判決准予離婚確定，但被告仍時常藉詞糾纏
    ，並誓言改過自新，原告因受被告再三要求，乃復與之同居，詎被告竟於八十七
    年十二月二十日自行製作結婚證書，並未舉行公開之結婚儀式，即逕至戶政事務
    所辦理結婚之戶籍登記，而被告現竟故態復萌，時對原告施加暴行，為避免繼受
    其侵害，爰依民法第九百八十二條第一項及第九百八十八條第一款規定，請求判
    決確認兩造間所為上開結婚登記之婚姻無效。
二、查原告主張前開事實，業據其提出與所述相符之戶籍登記謄本等件為證，又被告
    所提出之結婚證書，係載；「．．．謹於中華民國八十七年十二月二十日中午十
    二時在男宅結婚此證  結婚人乙○○甲○○  主婚人陳郭愛沈榮茹  介紹人陳秋
    寶  證婚人郭春」等詞，然證人即原告之弟沈榮茹就此則結證稱：「八十七年十
    二月間，正確時間已不記憶，被告打電話給我，說與我姊姊要再結婚，要借我的
    印章在他們的結婚證書上蓋章，我說沒有印章，他說與我姊姊已講好了，問我去
    刻我的印章好不好，我說隨便你，並告訴他只要雙方講好了就去刻。後來我就不
    知道如何了，我也沒有去問我姊姊是否同意再結婚，他們結婚有無請客，我不清
    楚。」（見本院九十年七月四日言詞辯論筆錄）。而被告對於兩造於八十七年十
    二月間辦理結婚登記情形，則陳稱其要去戶政事務所時，有八、九人在其母家中
    泡茶聊天，平日其母家中即經常如此，當時伊有向他們說要與原告去辦理結婚登
    記，大家有向其道喜，然後兩人才一起去戶政事務所云云（見本院九十年六月二
    十日及七月四日言詞辯論筆錄）。綜據上情，原告主張兩造於八十七年十二月二
    十日並未舉行公開之結婚儀式，即持自行填載之結婚證書逕至該管戶政事務所辦
    理結婚登記等情，應堪信為實在。
三、按結婚，應有公開儀式及二人以上之證人，民法第九百八十二條第一項定有明文
    ；又結婚，不具備民法第九百八十二條第一項之方式者，無效，亦為民法第九百
    八十八條第一款所明定。本件兩造雖於八十七年十二月二十日持結婚證書至該管
    戶政事務所辦理結婚登記，惟既經未舉行公開之結婚儀式，則依前揭規定，渠等
    之結婚自屬無效。從而，原告提起本件訴訟，請求確認兩造於上開日期向戶政機
    關所為結婚登記之婚姻無效，於法即無不合，所訴應予准許。
據上論結，本件原告之訴為有理由，並依民事訴訟法第七十八條，判決如主文。
中      華      民      國    九十      年      七      月      十八    日
                                        臺灣屏東地方法院民事第二庭
~B法      官  洪  有  川
右為正本係照原本作成。
如對本判決上訴應於判決送達後二十日內向本院提出上訴狀。
~B法院書記官  陳  惠  蓉
中      華      民      國    九十      年      七      月      十八    日


司法院資訊處製作；財團法人民間司法改革基金會備份。
